【裁判字號】    99,保險上易,5
【裁判日期】    990810
【裁判案由】    給付保險金
【裁判全文】
臺灣高等法院臺南分院民事判決  99年度保險上易字第5號
上  訴  人  全球人壽保險股份有限公司
法定代理人  乙○○
訴訟代理人  王建強  律師
            蔡文斌  律師
            王盛鐸  律師
被  上訴人  甲○○
上列當事人間請求給付保險金事件，上訴人對於中華民國99年 2
月12日臺灣嘉義地方法院第一審判決（98年度保險字第11號）提
起上訴，本院於99年7月27日言詞辯論終結，判決如下：
    主  文
上訴駁回。
第二審訴訟費用由上訴人負擔。
    事實及理由
一、被上訴人主張：伊於民國（下同）96年5 月10日，以自己為
    要保人及被保險人，與上訴人訂立全球人壽防癌終身健康保
    險契約（保單號碼0000000000號，下稱系爭保險契約），嗣
    於同年8 月27日在國立成功大學醫學院附設醫院（下稱成大
    醫院），進行切片檢查診斷確得「左側乳癌」，上訴人依系
    爭保險契約應給付伊之保險金額有：(一)第一次罹患癌症保險
    金：依系爭保險契約第10條約定每一投保單位新臺幣（下同
    ）10萬元，伊投保二單位共計20萬元。(二)癌症住院醫療保險
    金：依系爭保險契約第11條約定，每一投保單位每日 5,000
    元，伊投保二單位每日1萬元，以伊自97年3 月30日至同年4
    月10日止，在成大醫院斗六分院住院手術治療住院12日，97
    年5月至9月間在行政院衛生署臺南醫院住院化療19日，合計
    因癌症住院31日為31萬元。(三)癌症手術醫療保險金：依系爭
    保險契約第12條約定，每一投保單位每次10萬元，伊投保二
    單位，於 97年3月30日在成大醫院斗六分院住院期間，接受
    左側乳房切除術，同年 4月22日在成大醫院接受人工血管植
    入手術，共計40萬元。(四)癌症出院療養保險金：依系爭保險
    契約第13 條約定，每一投保單位每日1,000元，伊投保二單
    位每日 2,000元，住院31日共計62,000元。(五)癌症化學治療
    保險金：依系爭保險契約第15條約定，每一投保單位每日1,
    000元，伊投保二單位接受癌症化療6次共計12,000元。總計
    應給付之保險金額為984,000元。詎伊於96年10月8日向上訴
    人申請保險金理賠遭拒，爰依系爭保險契約關係，請求上訴
    人給付保險金984,000元，及自96年10月26 日起至清償日止
    ，按週年利率10％計算之利息等語。並對上訴人之上訴，在
    本院聲明求為判決：
    (一)上訴駁回。
    (二)第二審訴訟費用由上訴人負擔。
二、上訴人則以：被上訴人早於91年12月5 日，即因兩側乳房疼
    痛一週，至聖馬爾定醫院實施乳房超音波檢查，經診斷為「
    乳房腫瘤及硬塊」，醫囑要求6 個月繼續追蹤檢查一次，被
    上訴人卻未回診追蹤治療，又於95年4 月10日因發現乳房有
    可觸摸之硬塊，再至華濟醫院門診，經診斷為「乳房性質未
    明之腫瘤」，建議繼續追蹤，被上訴人必須遵囑繼續追蹤治
    療，卻未有回診紀錄。則被上訴人至少兩次因乳房腫瘤硬塊
    就醫，經醫師建議繼續追蹤治療，然並未遵守醫囑回診，自
    影響伊對於本件保險之危險評估。蓋乳房腫瘤、硬塊，及纖
    維鈣化等症狀，均屬乳癌之早期跡象，依經驗法則判斷，伊
    如能知悉該情，必會提高保費甚至拒保，而被上訴人非但未
    即時積極尋求治療，竟隱瞞病情帶病投保，對伊書面詢問事
    項故意隱匿並為不實說明，且系爭要保書中告知事項 3之告
    知義務，並非以檢查結果為斷，凡2 年內曾因接受檢查有異
    常，而被建議接受其他檢查或治療者，即應據實告知，以免
    有礙伊對危險之評估。而被上訴人既至少兩次確因接受醫師
    檢查有異常，被建議接受進一步檢查，卻於伊之書面詢問「
    過去兩年內是否曾因接受健康檢查有異常情形而被建議接受
    其他檢查或治療？」時仍勾選「否」，自屬告知義務之違反
    ，至於檢查結果如何，要與告知義務無關。被上訴人因違反
    保險法第64條規定之說明義務，業經伊依法解除系爭保險契
    約，自得拒絕給付保險金等語，資為抗辯。並聲明求為判決
    ：
    (一)原判決廢棄。
    (二)被上訴人在第一審之訴及假執行之聲請駁回。
    (三)第一、二審訴訟費用均由被上訴人負擔。
三、經查被上訴人於96年5 月10日，以自己為要保人及被保險人
    ，與上訴人簽訂系爭保險契約，嗣被上訴人於96年8 月經成
    大醫院確診為左側乳癌，同年10月向上訴人申請保險理賠，
    上訴人以被上訴人違反保險法第64條告知義務而解除契約，
    及被上訴人曾先後於91年12月5日、95年4月10日，依序各至
    聖馬爾定醫院、華濟醫院就診等事實，既為兩造所不爭執，
    並有系爭保險契約保險單暨要保書、成大醫院診斷證明書、
    存證信函、聖馬爾定醫院病歷摘要暨常規檢查紀錄單、華濟
    醫院病歷摘要表暨病歷等各影本等件，附於原審卷足稽，自
    堪信實。惟被上訴人主張伊既因左側乳癌就醫治療，自得依
    系爭保險契約請求上訴人給付保險金乙情，既為上訴人所否
    認，並以上揭情詞置辯。是本件所應審究者，厥為上訴人得
    否以被上訴人違反保險法第64條告知義務而解除契約，拒絕
    理賠保險金？乙情。
四、按訂立契約時，要保人對於保險人之書面詢問，應據實說明
    。要保人故意隱匿，或因過失遺漏，或為不實之說明，足以
    變更或減少保險人對於危險之估計者，保險人得解除契約，
    其危險發生後亦同。但要保人證明危險之發生未基於其說明
    或未說明之事實時，不在此限。保險法第64條第1、2項定有
    明文。是以保險法第64條規定要保人之告知義務，主要為保
    險人有必要就其所擔負之危險，獲悉有關測定危險之必要資
    料，俾就各保險契約，分別測定其危險率，作為核定是否接
    受要保及應適用何種保險費率承保之參考。若保險事故與要
    保人未告知或不實說明之事項並無關聯，則該事項已確定對
    保險事故之發生不具任何影響，保險人亦未因該未告知或不
    實說明之事項，而造成額外之負擔，「對價平衡」並未遭破
    壞，保險人即不得以此為由解除契約。據此可知保險人得解
    除契約或拒絕理賠之條件，為要保人及被保險人對於保險人
    之書面詢問，有不實之說明或故意隱匿影響保險人對危險評
    估程度情形而言。
五、查「過去兩年內是否曾因接受健康檢查有異常情形而被建議
    接受其他檢查或治療？」乙項，為系爭保險契約之書面詢問
    事項之一，被上訴人於96年5 月10日投保時，對該書面詢問
    事項，在「是」、「否」之勾選中，勾選答「否」而表示告
    知等情，固為兩造所不爭執，並有系爭契約要保書在卷可佐
    ；且上訴人以被上訴人對該書面詢問事項為不實說明，認屬
    違反保險法上說明義務，固亦據提出聖馬爾定醫院病歷摘要
    及常規檢查記錄單、華濟醫院病歷摘要及病歷、成大醫院斗
    六分院病歷資料等件為證。然觀諸聖馬爾定醫院病歷所示就
    診時間係91年12月5日，已非系爭保險契約於96年5月10日簽
    約前之兩年範圍內，且該次病歷僅記載「右乳10點鐘、11點
    鐘；左乳11點鐘，腫塊，宜6 個月追蹤檢查壹次。」顯未施
    以乳癌篩檢檢查，更無因檢查有異常情形而被建議接受其他
    檢查或治療情事，則被上訴人對於其曾至聖馬爾定醫院就診
    一事，在系爭保險契約簽訂時未予說明，已難認有何違反上
    揭書面詢問事項之說明義務。次依華濟醫院病歷所示，被上
    訴人至華濟醫院就診之門診時間為95年4 月10日，雖合於上
    揭書面詢問事項之2 年內接受檢查之時間範圍內，且診斷結
    果為「乳房性質未明之腫瘤」，復經本院函詢被上訴人當時
    之診治醫師戴宗毅，經該醫師函覆診斷結果為「兩側乳房有
    硬塊，疑似兩側乳房有腫瘤」等情，而有華濟醫院病歷資料
    、及戴宗毅醫師出具之病歷摘要附卷足憑；惟依被上訴人提
    出之乳癌篩檢相關文獻資料可知，乳房腫塊雖為乳癌最重要
    的臨床表徵，但對可觸摸到的乳房腫塊，事實上只有不到10
    ％為乳癌，絕大多數的乳房硬塊都是良性的，檢查結果可能
    為纖維腺瘤、單純性囊腫、纖維囊腫變化、管內乳頭狀瘤、
    脂肪瘤、脂肪壞死、乳腺腫、化膿性乳腺炎等等良性腫瘤，
    最重要仍是請專科醫師仔細評估，進一步檢查是否為異常腫
    塊，乳房腫塊並非必為乳癌，故若懷疑是乳癌，即應以細胞
    學檢查或組織切片來確定其診斷，而透過超音波及Ｘ光乳房
    攝影檢查，則是乳癌篩檢的兩大利器，尚非屬檢查異常後之
    進一步檢查。則被上訴人經診斷乳房雖有硬塊，而疑似乳房
    有腫瘤，經醫師以超音波及Ｘ光乳房攝影檢查結果，均為正
    常，既經戴宗毅醫師出具之被上訴人病歷摘要記載明確（見
    本院卷第39頁），且依被上訴人提出該院之診斷證明書，亦
    記載「門診檢查並安排乳房攝影手術顯示並無乳癌機率」等
    語可佐（見原審卷第16頁）。顯見被上訴人於華濟醫院僅接
    受乳癌篩檢檢查即認定正常，並未建議其應再接受其他檢查
    或治療，例如以細胞學檢查或組織切片來確定其診斷，亦未
    給藥治療，故尚不得僅憑診斷證明記載「乳房性質未明之腫
    瘤」，或「兩側乳房有硬塊，疑似兩側乳房有腫瘤。」等語
    ，遽謂檢查結果異常，而所施之乳房攝影檢查，亦僅屬乳癌
    篩檢之檢查方式之一，亦難認屬「被建議接受檢查或治療」
    。雖被上訴人之華濟醫院病歷資料，有記載要求被上訴人要
    每2 年定期追蹤一次之情事；然定期追蹤之檢查，乃對於一
    定年齡以上或癌症高危險群婦女，即便無腫塊亦應接受醫師
    檢查，為早期診斷及治療之預防性質，尚非屬上揭書面詢問
    事項，所指「因接受健康檢查有異常情形，而被建議接受其
    他檢查或治療。」之情形。是以被上訴人既已由專業醫師透
    過兩種乳癌篩檢檢查結果均屬「正常」，顯示被上訴人雖曾
    因接受健康檢查，但結果並無異常，亦未被建議接受進一步
    檢查或治療，則被上訴人於 96年5月10日投保時，對於上揭
    書面詢問事項，在「是」、「否」之勾選時，自無法勾選「
    是」異常，從而被上訴人在勾選答「否」時，即非屬不實陳
    述，並無違反說明義務。對此上訴人雖辯稱被上訴人接受超
    音波或乳房攝影，即屬被建議進一步接受檢查或治療，應合
    於上揭書面詢問事項所指情形，不以檢查結果為斷云云；然
    因該辯解已與上揭書面詢問事項所為之明文約定不符，況兩
    造就該書面詢問事項之約定條文內容，是否應解釋為除「過
    去兩年內是否曾因接受健康檢查有異常情形」外，尚須因之
    「被建議接受其他檢查或治療」，始有告知之義務，縱有爭
    執而生疑義，依保險法第54 條第2項規定，亦應作有利於被
    保險人之解釋，是上訴人該辯解要無足取。上訴人雖又辯稱
    被上訴人於3 年半內至少二次因乳房硬塊就醫，並經醫師建
    議追蹤治療，然被上訴人未遵守醫囑回診，足見被上訴人清
    楚自身病情，僅不願治療，自然影響上訴人對被上訴人危險
    之評估云云；然被上訴人至華濟醫院就診距聖馬爾定醫院就
    診時間已有3 年餘，被上訴人在聖馬爾定醫院就診時，固經
    診斷「兩側乳房有腫塊」，然醫師既未對其進行乳癌篩檢，
    則被上訴人於 3年後再至華濟醫院檢查，即難認被上訴人係
    依聖馬爾定醫院檢查異常後所為之後續檢查，亦難認被上訴
    人僅係不願治療而未遵守醫囑定期回診，更遑論被上訴人於
    95 年4月間至華濟醫院檢查結果均屬正常。則被上訴人經專
    業醫師檢查結果均為正常之情形下，是否仍會影響上訴人之
    危險評估，影響其對價平衡，致上訴人拒保或提高保險費，
    即非無疑。況被上訴人癌症投保單位僅為二單位，每日癌症
    住院保險金亦僅 2,000元，投保金額不高，尚非鉅額投保，
    更難認被上訴人有上訴人所辯因不願治療之道德風險存在，
    上訴人辯稱被上訴人未告知曾二度就醫一事，已影響其對系
    爭保險危險之評估云者，亦無可取。另上訴人辯稱依成大醫
    院斗六分院病歷記載被上訴人因左側乳房腫瘤困擾了 7個月
    部分，經該院函覆係指被上訴人至斗六分院接受手術治療時
    ，已因此腫瘤困擾了7個月之意，既有該院98年12 月10日成
    醫斗分醫字第0980004719號函，附於原審卷足稽（見原審卷
    第133頁），則以病歷資料所示被上訴人97年3月30日住院推
    算7個月前，約係96年8、9 月間，顯見被上訴人所述腫瘤之
    困擾，應係發生於系爭契約簽訂之後，且被上訴人身體有恙
    即會就醫檢查，僅檢查結果並未異常，亦難認被上訴人有帶
    病投保之意圖。又被上訴人至成大醫院就診，係屬其個人選
    擇，仍難據以推斷被上訴人確係帶病投保，而為上訴人有利
    之認定。據此被上訴人於系爭契約要保書上之書面詢問事項
    勾選「否」，既非不實陳述，當無違反保險法第64條規定之
    告知義務，上訴人解除系爭保險契約，自非適法，系爭保險
    契約仍然有效。
六、按保險人應於要保人或被保險人交齊證明文件後，於約定期
    限內給付賠償金，無約定期限者，應於接到通知後15日內給
    付之，保險人因可歸責於自己之事由致未在前項規定期限內
    為給付者，應給付遲延利息年利1分，保險法第34 條定有明
    文。又本公司應於收齊前項文件15日內給付之，但因可歸責
    於本公司之事由，致未在前述約定期限內為給付者，應按年
    利1 分（週年利率10％）加計利息給付，復為系爭保險契約
    第9條第2項所明定。被上訴人既於投保系爭保險契約後，於
    96年8 月經成大醫院診斷確定罹患「左側乳癌」，核該當於
    系爭保險契約之保險事故，被上訴人於96年10月8 日本於系
    爭保險契約，請求上訴人給付保險金；且被上訴人主張依系
    爭保險契約，所得請求給付之保險金項目，包括第一次罹患
    癌症保險金20萬元、癌症住院醫療保險金31萬元、癌症手術
    醫療保險金40萬元、癌症出院療養保險金62,000元、癌症化
    學治療保險金12,000 元，合計984,000元，及自96年10月26
    日起至清償日止，按週年利率10％計算之遲延利息，亦有系
    爭契約及契約條款、成大醫院暨斗六分院診斷證明書、行政
    院衛生署臺南醫院診斷證明書等件，存於原審卷為憑，上訴
    人對各該保險金理賠及利息之請求，復均不為爭執，亦有原
    審法院99年1月29日言詞辯論筆錄可佐（見原審卷第161頁）
    ，被上訴人之上揭請求，於法自屬有據。
七、綜上所述，被上訴人本於系爭保險契約關係，請求上訴人給
    付984,000 元，及自96年10月26日起至清償日止，按週年利
    率10％計算之利息，為有理由，應予准許。原審判決上訴人
    應如數給付，並依兩造聲請分別為假執行及免為假執行之宣
    告，經核認事用法並無不合。上訴人上訴意旨，猶執陳詞指
    摘原判決不當，求予廢棄改判，為無理由，應予駁回。
八、又本件事證已臻明確，兩造其餘主張陳述及攻擊防禦方法，
    核與判決之結果不生影響，爰不逐一論述。
九、據上論結，本件上訴為無理由，應依民事訴訟法第449條第1
    項、第78條，判決如主文。
中    華    民    國    99    年    8    月     10    日
                  民事第一庭  審判長法  官  丁振昌
                                    法  官  李素靖
                                    法  官  林永茂
上為正本係照原本作成。
不得上訴。
中    華    民    國    99    年    8    月     10    日
                                    書記官  謝素嬿

司法院資訊處製作；財團法人民間司法改革基金會備份。
